臺灣桃園地方法院民事判決　　　　　　　94年度保險字第27號
原　　　告　富邦產物保險股份有限公司
法定代理人　乙○○
原　　　告　日商三井住友海上火災產物保險股份有限公司台北
　　　　　　分公司
法定代理人　甲○○
共　　　同
訴訟代理人　何佩娟　律師
被　　　告　建泰國際股份有限公司
法定代理人　丙○○
訴訟代理人　黃文玲　律師
　　　　　　龔新傑　律師
上列當事人間請求損害賠償事件，本院於民國96年7 月23日辯論
終結，判決如下：
    主  文
原告之訴及假執行之聲請均駁回。
訴訟費用由原告負擔。
    事實及理由
一、本件原告起訴主張：訴外人台灣山葉興業股份有限公司（下
    稱山葉公司）前與原告富邦產物保險股份有限公司（下稱富
    邦公司）及日商三井住友海上火災產物保險股份有限公司台
    北分公司（下稱三井住友公司）簽訂商業動產流動綜合保險
    單（下稱系爭保險單），保險期間自民國92年5 月1 日起至
    93年5 月1 日止，原告富邦公司、三井住友公司之承保比例
    各為60％、40％，並約定：「本公司（即原告）對保險標的
    物在本保險單所載區域內，且在被保險人之營業處所外於下
    列情況因外來突發事件所致保險標的物之毀損或滅失，依照
    本保險契約之約定，負賠償責任。一、正常運輸途中。二、
    正常運輸途中之暫時停放，以不超過七天為限，但得經本公
    司之事前同意加批延長之」等語。訴外人山葉公司向訴外人
    丁○○即聯倉企業社承租倉位，除放汽車及機車零件等貨物
    ，並簽訂倉儲合約書。嗣訴外人丁○○即聯倉企業社坐落桃
    園縣中壢市○○路（誤載為後興路）二段382 號之倉庫於92
    年9 月30日發生大火，致訴外人山葉公司儲放其內之520 輛
    機車、560 套整車零件、5 箱散裝零件遭焚燬或變形不堪使
    用，共受有新台幣（下同）3,600 餘萬元之損失，原告系爭
    保險單約定，賠付700 萬元與訴外人山葉公司，並取得訴外
    人山葉公司出具之保險金同意暨承諾事項書及權利讓與同意
    書，原告自得依保險法第53條及民法債權讓與之法律關係，
    對系爭火災事故應負損害賠償責任之人，行使求償權。據桃
    園縣政府消防局火災原因調查報告書（下稱消防局報告）所
    載，依現場火勢延燒方向，起火戶為被告租用之桃園縣中壢
    市○○路○段382 之2 號，起火處為其儲藏室，起火原因不
    排除電器因素及遺留火種引火，被告公司儲藏中央有一部被
    火嚴重損之冰箱，其內裝有料，飲料受燒後掉落面，於冰箱
    前側發現電源線，電線之絕緣嚴重燒失，故不排除電氣因素
    引火之可能性。又因被告公司員工莊裕鉉、呂俊昌於火災發
    生前有抽煙，且其離開現場之時間分別為晚間7 時及7 時20
    分許，距火災生僅約30分鐘左右，是亦不排除遺留火種引火
    可能性。內政部消防署之覆函證實消防局報告確實可信。不
    論火災發生為何種因素均與被告公司人員之疏失有關。消防
    局火災調查人員熊新民就起火點及火災延燒方向已於其火災
    調查報告及另案中詳為證述。被告公司於93年3 月18日自行
    委託財團法人臺灣經濟發展研究院（下稱經發院）進行鑑定
    ，嗣於93年5 月12日出具「火災起火點鑑定研究報告書」（
    下稱「經發院報告」），將起火點改稱在訴外人三磊公司（
    應為三劦公司之誤），而非被告公司之儲藏室，惟經發院非
    法院選任之鑑定機構，其調查時現場跡證已不完整，且其亦
    自承伊無法得知火災確實之起火點及起火原因，而經發院自
    己認定之起火點亦互相矛盾，故其所為之調查結果，顯有偏
    頗而不足採。是以，被告公司應與其員工依侵權行為之規定
    ，負連帶賠償之責。並聲明：１、被告應給付原告富邦公司
    420 萬元、原告三井公司280 萬元，及均自起訴狀繕本送達
    之翌日起至清償日止，按年息5 ％計算之利息。２、原告願
    供擔保，請准宣告假執行。
二、被告則以：訴外人山葉公司將系爭火災現場作為倉庫使用，
    遭燒毀之物品當時係存放於倉庫中，並非處於運輸狀態，則
    與系爭保險單第1 條約定原告承保之範圍不符，原告應不負
    保險責任，即無從主張保險代位。被告否認原告提出之權利
    讓與同意書之真正，原告不得主張債權讓與。火災現場之倉
    房分為3 大區，標列為桃園縣中壢市○○路○段382 之1 、
    38 2之2 、382 之3 號，其中382 之2 號係由被告與訴外人
    山葉公司共同使用，而382 之3 號則由訴外人三磊設計有限
    公司（下稱三磊公司）使用，經檢視火災現場結果，燃燒較
    嚴重之位置在382 之3 號及382 之2 號交界處，且交界處之
    鋼骨及鐵皮均朝向382 之2 號彎曲，依常理判斷，起火點應
    在382 之3 號，並非位於被告公司之使用範圍內。桃園縣政
    府消防火災因調查報告書雖判斷起戶為被告公司所承租使用
    之382-2 號處所，然該報告書中所依據之事實有諸多疑點：
    依報告書中所載火災現場勘驗內容，383-3 號即三劦公司
    所租之處所之火勢應最烈，若謂起火戶為被告公司之儲藏室
    ，似有未合。三劦公司內存放許多PM塑膠原料，皆屬低燃點
    之易燃物質，且內陳設有加工機數台是本件火災燃燒最嚴重
    之處，則本件起火點有可能是由三劦公司加工機台或附近之
    PM燃料所引起。報告書以「發現鋼骨、鐵皮均向被告公司
    處所一側彎曲」，判定「顯示火流是由告建泰公司處所向38
    3-3 即三磊公司及三劦司延燒」，惟於鋼骨、鐵皮彎區方向
    為隨機問題，其推論過程過簡。報告書（第11頁第1 行以
    下）爰引訴外人胡連峰之陳述作為認定起火處之重要基礎，
    惟胡連峰乃三劦公司之副經理，其陳述自有利三劦公司。經
    發院勘察後，亦認起火點不在被告公司。本件火災之起火點
    可能位於被告公司、訴外人山葉公司、三磊公司、三劦公司
    廠房交界處，確切之起火點應位於三劦公司與訴外人山葉公
    司之相鄰處。且本件起火原因不明，被告公司自不負損害賠
    償責任。又原告並未證明被告公司之何位員工應為系爭火災
    之侵權行為人，自無從請求被告建泰公司連帶負損害賠償責
    任。原告計算損失之金額。並聲明：原告之訴駁回。
三、兩造不爭執部分：
(一)、訴外人山葉公司與原告簽訂系爭保險單，保險期間自92年5
    月1 日起至93年5 月1 日止，原告富邦公司、三井住友公司
    之承保比例各為60% 、40% ，承保範圍為正常運輸途中及正
    常運輸途中之暫時停放，以不超過7 天為限，但得經原告之
    事前同意加批延長之。
(二)、訴外人山葉公司與訴外人丁○○即聯倉企業社當時負責人訂
    有系爭倉儲合約書，訴外人劉奕滌於93年4 月11日自訴外人
    丁○○受讓聯倉企業社。
(三)、桃園縣中壢市○○路○ 段382 號（區分為382 之1 、382 之
    2 、382 之3 號），382 之2 號為被告公司與訴外人山葉公
    司所租用，訴外人山葉公司另用382 之1 號西側北端儲存機
    車零組件，於92年9 月30日19時49分發生火災。
(四)、桃園縣政府消防局92年12月16日製之火災原因調查報告書為
    真正。
(五)、原告已賠付訴外人山葉公司7,00,000元。
(六)、系爭火災事件並無刑事偵查案件。
四、兩造爭執部分：
(一)、系爭火災之起火點是否位於被告公司之儲藏室？被告公司之
    受僱人是否有過失？若有，被告公司應否負責？
(二)、原告所受損害若干？
五、本院之判斷：
(一)、按當事人主張有利於己之事實者，就其事實有舉證之責任，
    民事訴訟法第277 條前段定有明文。原告雖主張本件火災之
    起火點係在被告公司之儲藏室、被告就本件火災之發生乃有
    過失而請求損害賠償，惟被告否認之，則原告自應就此有利
    於己之事實，負舉證之責。
(二)、原告主張本件火災之起火點在被告公司儲藏室，其論斷主要
    之依據係消防局報告，查消防局之報告固然記載，本件火災
    起火戶係位於中壢市○○路○ 段382 之2 號被告公司，起火
    處係被告公司儲藏室，然其亦於結論中載明本件火災之「起
    火原因不明」。且證人熊新民於本院審理時即證稱，本件起
    火原因判斷是先適用排除法，排除自燃、外人進入引火、機
    械因素引火的可能性，不排除電氣、遺留火種引火的可能性
    ，但不能證明是電氣因素引火，亦不能證明是遺留火種引火
    ，所以本件起火原因不明等語（見本院95年12月20日審判筆
    錄第3 頁），足見本件並無積極證據證明有前開兩項原因導
    致火災，是前開報告關於起火點之判斷即便正確，亦難單以
    前開報告認定起火原因為何，更無從單以之判定被告之受僱
    人就本件火災有無過失，及被告應否與其受僱人負連帶賠償
    責任。況且：
１、前開鑑定報告認定起火點位於被告公司儲藏室之依據乃以下
    列勘查結果為斷：(1)火災發生時，調查人員於20時10分許即
    同步勘查現場燒損情形，發現382 之1 號尚未被火波及；38
    2 之2 號即被告公司和山葉公司前側（南側）外牆鐵皮已變
    色，內部均有燃燒情形，西側火勢猛烈；382 之3 號內部有
    濃煙，未見有燃燒之情形（見消防局報告第9 頁第2 點）。
    (2)檢視382 之2 號與382 之3 號中間鋼骨、鐵皮燒損情形，
    發現鋼骨、鐵皮均向382 之2 號一側彎曲，顯示火流是由
    382 之2 號向382 之3 號延燒（見消防局報告第10頁第7 點
    ）。(3)勘查382 之2 號燒損情形，發現382 之2 號山葉公司
    內部物品（機車）均被火嚴重燒損，燒損情形以北（後）側
    較嚴重，裝箱鐵架箱框之機車向北側傾倒；檢視382 之2 號
    被告公司與山葉公司隔間牆（木板）燒損情形，發現隔間牆
    木板面向被告公司（儲藏室）受熱、變色、碳化、燒失情形
    較為嚴重，面向山葉公司一側則較輕微。故判定火流是由被
    告公司向山葉公司延燒（見消防局報告第10頁）。然而，前
    開第1 、2 項勘查結果僅足證明火流方向係自382 之2 號流
    向382 之3 號，消防局報告雖據第3 項勘查結果進而判定起
    火點位於被告公司儲藏室。但前開勘驗結果係以消防局報告
    所附編號57至64之相片為依據，而詳閱前開相片之內容不外
    說明山葉公司物品於火災發生後向北傾倒及山葉公司與被告
    公司隔間木板兩側燃燒之狀況，單就其開相片確實無從認定
    究竟隔間木板北側（即被告公司儲藏室）或南側（即山葉公
    司）燃燒情形較嚴重。且即便如前開報告之認定，隔間木板
    北側燃燒情形較嚴重，然影響燃燒嚴重與否之因素，尚包括
    內部受燒物品的材質是否相同、燃燒之條件是否相同等因素
    ，且應考慮火流的方向、人證、物證、環境等相關條件綜合
    為斷，並無從單以火燒情形嚴重與否判斷是否為起火點，亦
    經證人熊新民於本院審理時證述甚詳（見本院95年12月20日
    審判筆錄第5 頁），是縱前開相片確足顯示本件火災燃燒最
    嚴重處位於被告公司儲藏室，亦難據此遽認該處即為起火點
    。
２、再者，證人胡連峰（火災時任職三劦公司之副總經理）於火
    災發生後接受消防局詢問時證稱：當時伊準備下班，於模型
    製造區中央處看見第二台中心加工機後面的牆壁有火在燒，
    伊立刻用滅火器搶救，但無法撲滅火勢，就退出廠房打119
    報警，當時未發現其他各戶有人員等語（見消防局報告第16
    頁）；其於本院95年度訴字第42號損害賠償案件中另證稱，
    伊看到火光到距離打119 的時間大概只有幾分鐘，伊看到燒
    起來的地方是在三劦公司第二台中心加工機機台後面的牆壁
    ，是在眼睛上方的牆壁部分有火光有冒煙，三劦公司其他地
    方沒有失火的狀況等語（見該案95年5 月4 日筆錄第2 頁）
    ，對照於消防局報告第43頁位置圖，證人胡連峰稱看見牆壁
    有火在燒之位置其背面應係山葉公司倉庫，該處距被告公司
    之儲藏室至少有14公尺以上。而依消防局鑑定報告第15頁火
    災出動觀察紀錄之記載，本件火災消防局接獲第1 通報案電
    話之時間為19時49分，經本院前開案件審理中向桃園縣政府
    消防局函查該通報案電話號碼後，再經向中華電信股份有限
    公司臺灣北區電信分公司中壢營運處函查，證實該電話於92
    年9 月30日時之裝機人為三劦公司（見該案卷第49頁、第59
    、60頁），故消防局所接獲通報電話應係證人胡連峰撥打，
    時間應為92年9 月30日19時49分。從而，證人胡連峰見山葉
    公司前開位置失火之時間即應在伊報案前即92年9 月30日19
    時49分前數分鐘，應堪認定。
３、至於被告公司儲藏室起火之時間為何？證人即中興保全人員
    張浩正於消防局詢問時證稱：被告公司設有2 個防護區火災
    發生之日19時18分及19時20分設定，於19時50分第一（101
    ）防護區發生異常，19時55分系統斷線（見消防局報告第26
    頁），該證人於本院95年訴字第42號案件審理中另證稱：「
    在消防局火災原因報告書第39頁所畫紅色區塊即是第一防護
    區，寫『體溫』之紅色圈起處即是體溫感應器。有三種情形
    會啟動，第一種是線路被破壞（因為電源無法繼續供應會啟
    動），第二種是當有物體經過感應範圍時會啟動，第三種是
    室內溫度較設定時提高或減少1 度時均會啟動，19點50分（
    註：依消防局鑑定報告第38頁，確切時間係19時50分45秒）
    就是體溫感應器啟動的時間」等語（見該案95年5 月4 日筆
    錄）。職是，被告公司儲藏室位於101 防護區，該區體溫感
    應器啟動之時間即當日19時50分45秒，應即為該區發生火災
    之時間，該時間顯然較證人胡連逢發現三協公司與山葉公司
    間隔間牆失火之時間即當日19時49分前之數分鐘為晚，故前
    開體溫感應器之啟動除可確認被告公司於前開時間為火災波
    及外，亦可證明被告公司儲藏室失火之時間較諸證人胡連峰
    發現火光之時間晚，故難認被告公司儲藏室即為起火點。
４、此外，證人熊新民在被告公司儲藏室所找到唯一可疑為起火
    處之電源線，經送內政部消防署鑑定，研判該實心線熔痕為
    導體受熱熔解所造成之熱熔痕，有內政部消防署編號000000
    0000號火災證物鑑定報告書（見消防局報告第31頁），是該
    電源線並非本件火災起火原因。又被告公司儲藏室中雖留有
    一冰箱，於火災發生過程經嚴重燃燒，然該冰箱因與被告公
    司維修室使用同一迴路，使用時會造成被告公司辦公室無熔
    絲開關跳脫，故火災發生時已3 、4 個月未使用該冰箱，並
    已將冰箱插頭拔掉之事實，業經證人即火災發生時被告公司
    員工呂俊昌於消防局詢問時及本院前開案件審理時證述屬實
    （見消防局報告第18頁及前開案件95年5 月4 日筆錄第11頁
    ），從而亦難以該冰箱之存在及經火燒狀況，即認本件火災
    之起火點位於被告公司儲藏室。綜上，本件並無證據證明火
    災係因電氣因素引火所致。另原告雖主張本件起火原因可能
    為遺留火種，然消防局之報告及證人熊新民前開證詞均已證
    實本件並無積極證據證明火災係因遺留火種所致，原告就其
    主張該項事實並未舉證以實其說，僅以被告公司員工莊裕鉉
    、余志豪（誤載為呂俊昌）於火災發生當日下午4 、5 點有
    在被告公司辦公室外抽煙，即主張本件火災係因遺留火種所
    致，尚乏實據。
(三)、按「因故意或過失，不法侵害他人之權利者，負損害賠償責
    任。故意以背於善良風俗之方法，加損害於他人者亦同。違
    反保護他人之法律，致生損害於他人者，負賠償責任。但能
    證明其行為無過失者，不在此限」；「受僱人因執行職務，
    不法侵害他人之權利者，由僱用人與行為人連帶負損害賠償
    責任」，民法第184 條、第188 條第1 項前段固分別定有明
    文，並為原告引據為對被告請求之依據。惟民法第188 條第
    1 項所定僱用人之連帶賠償責任，以受僱人因執行職務而有
    不法侵害他人之權利者為限，始有其適用，如受僱人無不法
    侵害之事實，則僱用人自無庸依前開規定負賠償之責。本件
    消防局報告關於本件起火點位於被告公司儲藏室之認定顯有
    疑義，且具該報告並未能證明本件起火原因為何，自然無法
    以之證明被告之受僱人就本件火災之發生有何過失，進而無
    法證明被告有何應為其受僱人之故意過失連帶負損害賠償責
    任之原因，自難責令被告以僱用人之身分，負擔侵權行為損
    害賠償責任。
六、綜上，原告主張依據民法第184 條、第188 條第1 項前段之
    規定，被告應負損害賠償責任，而訴請被告賠償原告富邦公
    司420 萬元、原告三井公司280 萬元，及均自起訴狀繕本送
    達之翌日起至清償日止，按年息5 ％計算之利息為無理由，
    應予駁回。
七、本件事證已臻明確，兩造其餘之主張及舉證，核與判決結果
    不生影響，自毋庸逐一加以論述且兩造協議之第2 爭點，亦
    無論述之必要，附此敘明。
八、本件原告之訴既經駁回，則其假執行之聲請，亦因訴之駁回
    而失所附麗，應併予駁回之，併此敘明。
據上論結，本件原告之訴為無理由，依民事訴訟法第78條，判決
如主文。
中　　華　　民　　國　　96　　年　　8 　　月　　23　　日
                        民事第一庭   法  官     卓立婷
以上正本是依原本作成。
如對於判決不服，請於收受判決20日內提起上訴。
中　　華　　民　　國　　96　　年　　8 　　月　　24　　日
                                     書記官     冒佩妤
